臺灣臺中地方法院民事判決　九十一年度家訴字第七號
　　原　　　告　己○○
　　　　　　　　丁○○
　　兼右二人
　　訴訟代理人　辛○○
　　被　　　告　乙○○
　　兼右一人
　　訴訟代理人　戊○○
　　參　加　人　財團法人台灣台中縣豐原市教會聚會所
　　法定代理人　李志光
　　訴訟代理人　壬○○○
　　　　　　　　庚○○
　　　　　　　　癸○○○
右當事人間分割遺產事件，本院於民國九十三年六月七日辯論終結，判決如左：
    主    文
雙方共同繼承被繼承人周立基如附表所示遺產准予分割。其分割方法為：
（一）附表編號一、二、三之請求權，被告應協同原告辦理繼承手續及領款手續後，
      分別按雙方應繼分各五分之一之比例分配，餘數不足五元之權利，由原告辛○○取得。
（二）附表編號四之請求權，被告應協同原告辦理繼承手續及領取寄託物手續後，分
      別按雙方應繼分各五分之一之比例分配，餘數不足五股之權利，由原告辛○○
      取得。
（三）附表編號五之請求權應予分割，原告辛○○及被告戊○○、乙○○各取得新台
      幣肆拾柒萬零參佰玖拾陸元之權利，原告丁○○、己○○各取得新台幣肆拾柒
      萬零參佰玖拾伍元之權利。
（四）附表編號六之請求權應予分割，分別由雙方按應繼分各五分之一之比例各取得
      新台幣貳拾壹萬柒仟肆佰壹拾陸元之權利。
被告戊○○應給付原告各新台幣貳拾壹萬柒仟肆佰壹拾陸元，並自民國九十一年一月
十一日起至清償日止，按年息百分之五計算之利息。
本判決第二項於原告各以新台幣壹拾萬元供擔保後得假執行。
其餘之訴及假執行聲請均駁回。
訴訟費用由雙方各自負擔五分之一。
參加人之訴駁回。
因參加訴訟所生費用由參加人負擔。
   事　　實
甲、原告方面：
  壹、聲明：
  一、如主文第一項（一）（二）（三）所示外，雙方共同繼承被繼承人周立基（下
      稱被繼承人）對被告戊○○新台幣（下同）一百四十八萬七千零八十元之交付
      金錢物品孳息請求權應予分割，由雙方按應繼分各五分之一之比例各取得二十
      九萬七千四百一十六元之權利。
  二、被告戊○○應給付原告各二十九萬七千四百一十六元，並自民國九十一年一月
      十二日起至清償日止，按年息百分之五計算之利息。
  三、第二項之聲明原告願供擔保，請准宣告假執行。
  貳、陳述：
  一、雙方被繼承人於民國八十九年八月十五日死亡後，遺有如聲明一所示之遺產，
      原告丁○○曾於八十九年八月十三日以大里郵局第七六四號存證信函通知被告
      二人就繼承被繼承人遺產之分割出面協商，但被告皆置之不理。被繼承人之遺
      產雖為雙方公同共有，然被繼承人既無遺囑限定遺產不得分割，亦無約定分割
      方法，雙方就遺產之分割無法達成協議，原告自得依民法第一千一百六十四條
      之規定，以起訴狀之送達為終止公同共有關係之意思表示，併為分割之請求。
  二、被告戊○○於　鈞院審理時自認被繼承人遺留如附表所示編號一至編號四之遺
      產，故請求如訴之聲明第一項所載。
　三、被繼承人生前於八十九年七月十三日將所有坐落台中縣大里市○○段第一四二
      六、一四二七、一四二八、一四二九地號等四筆土地，及坐落第一四二六地號
      土地上門牌號碼台中縣大里市○○街五二巷三號之建物（下稱系爭不動產），
      全部出賣予參加人，價金二百三十五萬一千九百七十八元，同年八月十七日完
      成所有權移轉登記與參加人，而參加人至今迄未支付價金與被繼承人或各繼承
      人，是各繼承人於繼承開始後，即公同共有該價金請求權，爰請求分割該遺產
      ，併依各繼承人之應繼分，每人各應分得該請求權五分之一。惟若按各繼承人
      應繼分五分之一比例分割，各繼承人各取得四十七萬零三百九十五元之價金請
      求權外，尚餘三元之請求權，並非妥適，故原告主張以原告辛○○及被告戊○○、乙○○各取得價金請求權四十七萬零三百九十六元，原告丁○○、己○○
      各取得價金請求權四十七萬零三百九十五元而為分割，如訴之聲明第一項。
  四、被繼承人於八十九年六月二十六日因腸胃不適至財團法人仁愛醫院大里院區（
      以下簡稱大里仁愛醫院）醫治，經醫生診斷為腸壞死，而於同年月二十七日開
      刀，不料引發器官衰竭，在加護病房住了幾天，其間被告戊○○於同年六月二
      十九日與七月三日受被繼承人委任將被繼承人於中央信託局帳號第一００二九
      之九號集保帳戶內南亞股票三萬一千股賣出，並將所得部分股款一百九十一萬
      元領走；且於同年六月二十八日與七月四日、五日、六日將被繼承人於台中大
      里草湖郵局（下稱大里草湖郵局）活期儲蓄存款中存款三十萬六千元分次領走
      ，合計領取二百二十一萬六千元。扣除被繼承人委任被告戊○○處理其住院期
      間之看護費九萬零四百元、住院雜費一萬二千四百五十元、醫藥費一萬四千四
      百元、病房費四萬六千元及身後喪葬費用五十六萬五千六百七十元外，尚剩餘
      一百四十八萬七千零八十元，屬於受任人處理委任事務所剩餘之金錢，應返還
      於被繼承人，故被繼承人對於被告戊○○有一百四十八萬七千零八十元之返還
      請求權，屬於被繼承人遺產之一部分，應由雙方共同繼承，並依雙方應繼分各
      五分之一之比例分割，雙方每人各取得二十九萬七千四百一十六元之返還請求
      權。
  五、對被告抗辯所為之陳述：
　（一）否認被告戊○○主張被繼承人曾交代其分別交付原告辛○○九十萬元、訴外
        人甲○○、丙○○及被告乙○○各二十萬元等情。因兩造被繼承人個性謹慎
        ，其欲分配遺產，必然會以文書為之，絕無可能僅私下告知被告戊○○一人
        。又被告戊○○雖曾於八十九年八月二十九日轉帳交付原告辛○○九十萬元
        ，惟上開款項係被告戊○○清償其個人於八十八年七、八月間向原告辛○○
        借貸之九十萬元，與雙方被繼承人之遺產無涉。至被告戊○○主張原告辛○○知悉被繼承人欲將系爭不動產贈與參加人，因而有自行購屋之舉，經被告
        戊○○告以如願代償被告戊○○向銀行借貸之九十萬元，願提供其名下不動
        產（即原告辛○○現住處）供原告辛○○住至百年作為對價乙事，原告否認
        之。
  （二）被告雖抗辯被繼承人係將系爭不動產贈與參加人，並非出售與該教會，故雙
        方對於參加人並無二百三十五萬一千九百七十八元之價金請求權，是無法依
        雙方應繼分予以分割，惟查：
    １、本件被繼承人係將系爭不動產出賣與參加人之事實，此有土地及及建築改良
        物所有權買賣移轉契約書及土地登記申請書可資為證，前揭買賣移轉契約書
        及土地登記申請書均載明系爭不動產之移轉原因為「買賣」行為，絕非被告
        戊○○所言「贈與」。至於被告戊○○所提出參加人之說明書，係於本件原
        告起訴後臨訟製作，且參加人為本件訴訟之利害關係人，其所出具之證明書
        ，自有偏頗。
    ２、證人即經辦系爭不動產過戶事宜之代書張美雲於九十一年四月三十日審理時
        到庭證言，證明雙方被繼承人之本意應係將系爭標的物出售予參加人，而非
        贈與。
    ３、證人黃玉燁於九十一年八月十三日到庭證稱：曾聽雙方被繼承人表示其有一
        間房子空著，想奉獻等語，要與事實不符。蓋雙方被繼承人在住院前，一直
        都住在系爭不動產內，該房屋絕非空屋。
    ４、否認被告戊○○所言為節稅之目的，本件系爭不動產所有權之移轉，才會以
        買賣方式為之主張。然　鈞院分別向財政部台灣省中區國稅局大屯稽徵所、
        台中縣大里市公所、台中縣稅捐稽徵處大里分處函詢系爭不動產所有權之移
        轉，以「贈與」方式為之，與以「買賣」方式為之，相關稅賦數額有何不同
        。經各該機關函覆在卷，均明確說明本件系爭不動產不論是以「買賣」或「
        贈與」方式辦理所有權移轉，其稅賦並無不同，是被告戊○○主張為節稅之
        目的，才會以買賣方式辦理所有權之移轉等語，與事實不符。況若系爭不動
        產已贈與予參加人，何以水電費仍由被繼承人郵局存款內扣繳。
    ５、被告戊○○雖為參加人之教友，然被繼承人並非教友，亦未參與教會活動，
        被繼承人既非虔誠基督教徒，而本身又有配偶及六個子女，豈有可能不顧妻
        子、子女之利益，將所有不動產無償贈與參加人？
  參、證據：提出戶籍謄本、死亡證明書、存證信函、土地所有權買賣移轉契約書、
      建築改良物所有權買賣移轉契約書、土地登記申請書、建物登記謄本、土地所
      有權狀四份、建物所有權狀、郵局活期儲存款交易金額明細、中央信託局股票
      交易明細、台中縣大里市農會跨行匯款申請書、支票及戶口名簿（均為影本）
      各乙份及土地登記謄本影本五份、土地所有權狀影本四份為證。
乙、被告戊○○部分：
  壹、聲明：原告之訴及假執行聲請均駁回。
  貳、陳述：
  一、本件原告提出被繼承人遺有如附表編號一至編號四所示之遺產，應屬真正。又
      被告戊○○於被繼承人生前，受被繼承人之託，先後自被繼承人帳戶內提領存
      款及代為出售股票，以處理其生前及身後之支出，共計二百二十一萬六千元，
      而上開金額扣除被繼承人生前之醫療住院費、看護費及喪葬費等支出後，僅餘
      一百四十八萬七千零八十元為應繼遺產，此為雙方所不爭執，合先敘明。
  二、上開被告戊○○受委任所取得之金錢一百四十八萬七千零八十元，業已依被繼
      承人遺願交付原告辛○○九十萬元及丙○○、甲○○、乙○○各二十萬元，非
      屬遺產分割之標的。
  （一）就被告戊○○分別匯款給被告乙○○及訴外人丙○○、甲○○三人各二十萬
        元部分，實係依照被繼承人生前意思所為之財產分配，被告戊○○並未將該
        財產據為己有。茲因訴外人丙○○、甲○○係被繼承人來臺前在大陸地區所
        生之子女，於兩岸通航之後，被繼承人即經常寄錢予在大陸地區之訴外人丙○○、甲○○二人，此事實已為原告辛○○所自認，則被繼承人在過世前將
        其身後財產預留部分分配予在大陸地區之二名子女，以免其過世後，在臺之
        繼承人不願讓丙○○、甲○○二人繼承，損及其二人權益，並生訟累，亦符
        合人情之常，是被告戊○○分別匯款予被告乙○○及訴外人丙○○、甲○○
        各二十萬元，確係依照被繼承人生前之意旨所為之財產分配，因此，被告戊○○匯予被告乙○○及訴外人丙○○、戊○○等三人共六十萬元部分雖係遺
        產，惟係按被繼承人之遺願予以分配完畢。
  （二）被告戊○○於八十九年八月二十九日轉帳九十萬元予原告辛○○部分，係依
        照被繼承人生前之意旨所為之財產分配。
　　１、被告戊○○於八十八年間原有意將其所有門牌號碼為臺中縣大里市○○○路
        一一０號Ｄ棟四樓暨所坐落之土地併同出售，惟因無人購買，適原告辛○○
        亦有意在外購屋自住（因被繼承人業已將所有位於自強街的房子捐贈予教會
        ），被告戊○○乃與原告辛○○商議，若原告辛○○代被告戊○○繳納上開
        不動產之銀行貸款，被告戊○○即同意將前開房屋借予原告辛○○居住至原
        告辛○○百年之後，以為對價。因此，原告辛○○乃於八十八年七月二日、
        八十八年八月二十三日分別交付四十六萬元、四十四萬元予被告戊○○，被
        告戊○○自行另籌措十萬元，湊足一百萬元以為償還積欠華南商業銀行股份
        有限公司之房屋貸款，原告辛○○則搬進被告戊○○上開房屋居住迄今。
    ２、被告戊○○與原告辛○○協商右開約定時，雙方雖未為書面協議之簽立，而
        原告辛○○堅稱右開九十萬元係伊借予被告戊○○之借款云云。然雙方間如
        無前開協議，被告戊○○豈有可能長期提供其所有之上開房屋讓原告辛○○
        居住而未收取任何對價？另參酌被繼承人於生前業將系爭不動產贈與給第三
        人，伊為對其配偶即原告辛○○有所補償，乃交待被告戊○○於其死後將遺
        產中之現金九十萬元分配予原告辛○○，亦合乎人情之常，是被告戊○○於
        八十九年八月二十九日轉帳九十萬元予原告辛○○，係依照被繼承人生前之
        意旨所為之財產分配，並非擅自挪用做為清償借款之用。因此，被告戊○○
        匯予原告辛○○之九十萬元實係被繼承人之遺產，且已按被繼承人之遺願分
        配完畢。
  三、被繼承人生前以買賣為原因移轉登記系爭不動產予參加人，其內部關係實為附
      有負擔之贈與，不屬遺產分割之標的。茲因：
  （一）被繼承人係參加人之教友，亦曾接受受洗，被繼承人就系爭不動產之處分，
        實為奉獻非屬買賣，且當時尚有被告乙○○、訴外人丙○○及教會多位兄弟
        姐妹在場觀聞，係因可適用法令所賦予一生一次自用住宅優惠稅率課徵土地
        增值稅之權益，故將上開系爭不動產基於被繼承人贈與參加人之真意，而以
        買賣之形式為之，並約定由參加人負擔一切買賣所需之稅捐與費用，屬附有
        負擔之贈與（負擔即指過戶時所需之稅賦由受贈人參加人繳清）。此亦係因
        被繼承人為虔誠之基督徒，奉獻所有之房地予教會為其生前之心願所致，否
        則怎可能於被繼承人生病期間匆促完成系爭不動產之買賣，故上開系爭不動
        產雖係以買賣原因辦理所有權移轉登記予參加人，惟其性質實係基於被繼承
        人贈與之真意所為，其情甚明。
  （二）另觀訴外人丙○○因係大陸地區人士，無法到庭為陳述，故提出書面以為系
        爭不動產係基於被繼承人贈與之真意而移轉之證明，其內容提及：「‧‧‧
        本人丙○○因探望照顧父親，到臺灣六個月，在六個月期間，爸爸說房子捐
        獻給教會，在爸爸有病住院期間，教會工作人員來到爸爸病房內，我給爸爸
        拿來筆及紙張，爸爸辦了房子捐獻給教會的手續，當時我在場親眼所見。」
        等語，亦足證明系爭不動產之移轉原因為贈與，非屬買賣，故原告主張欲就
        系爭不動產買賣價金請求權為遺產分割之請求，自屬無據。
  參、證據：提出下列證物為證：
  （一）參加人出具之說明書、被告戊○○八十九年度綜合所得稅納證明書、丙○○
        及甲○○書信（均為正本）各乙份。
  （二）被繼承人郵政儲金簿暨明細、被繼承人證券存摺暨明細、被繼承人中央信託
        局活期存款存摺暨明細、被告戊○○代為處理被繼承人生前款項收支紀錄表
        、被告戊○○中央信託局活期存款存摺封面暨明細、被告戊○○土地銀行活
        期儲蓄存款存摺封面暨明細、訴外人丙○○書面證明、訴外人丙○○親屬關
        係證明書及流動人口登記聯單、大里市清潔隊收據、台灣省自來水公司各項
        費款收據、被告戊○○中央信託局臺中分局代辦機關（團體）員工福利存款
        計數憑證暨明細、被告戊○○華南商業銀行活期儲蓄存款存摺暨明細、被告
        戊○○所有之土地暨建物所有權狀（均為影本）各乙份。
  （三）被繼承人看護費用明細暨收據七份、被繼承人喪葬葬費用明細暨收據十三份
        、土地增值稅速算公式及繳款書各二份、匯款單五份，被告戊○○所得申報
        相關資料七份（均為影本）。
  （四）聲請傳訊證人張美雲、黃玉燁、張秀麗。
丙、被告乙○○部分：
  壹、聲明：駁回原告之訴。
  貳、陳述：援用被告戊○○之陳述外，另補充陳述：
  一、被告乙○○對於被繼承人過世前究係何人帶其住院一事並不清楚，惟知悉被繼
      承人生前除常委託被告戊○○代其處理事情外，對於家中一些事務亦較喜歡與
      被告戊○○商量。
  二、被繼承人住院期間，原告辛○○並未照顧被繼承人；原告己○○照顧被繼承人
      約半個月；原告丁○○未回來照顧被繼承人；被告戊○○因上班之故，則於晚
      上時間照顧被繼承人；被告乙○○照顧期間每日均會至醫院，共照顧約二、三
      星期；丙○○照顧約一個月左右時間。上開系爭房屋過戶予參加人時，在場者
      有原告己○○、被告戊○○、乙○○及丙○○，自堪證實系爭不動產之過戶原
      因為贈與，非屬買賣。
　三、被告戊○○所給予被告乙○○之二十萬元，係出自被繼承人名下股票所得之對
      價，且該二十萬元係被繼承人交待欲給予被告乙○○。被告戊○○交付上開二
      十萬元予被告乙○○時，曾告知丙○○與甲○○亦有分配到財產一事，至於原
      告部分之遺產分配事宜，被告乙○○雖聽被告戊○○提及，但不復記憶。
  參、證據：提出被繼承人現金遺產計算表、被告戊○○代處理被繼承人生前款項收
      支紀錄表（均為影本）各乙份為證。
丁、參加人方面：
  壹、聲明：
  （一）確認參加人與被繼承人於八十九年七月十三日就系爭不動產所為之買賣契約
        無效。
  （二）確認參加人與被繼承人於八十九年七月十三日就系爭不動產所為之贈與之法
        律關係存在。
  貳、陳述：
  一、被繼承人前因病住於大里仁愛醫院，於八十九年七月十日趁著前往探視之教會
      弟兄姐妹面前，表達欲將系爭不動產奉獻給參加人，嗣於同年月十三日由參加
      人委託之代書即證人張美雲會同被告戊○○於大里仁愛醫院辦理過戶事宜，當
      時訴外人丙○○亦在場，惟為享受法律賦與出售自用住宅用地適用一生一次優
      惠稅率課徵土地增值稅之權益，雙方同意以買賣方式訂立所有權移轉契約，並
      依土地稅法第三十條規定以訂約日當期之公告土地現值為移轉現值，同時約定
      一切費用由教會支付，且於同日向台中縣稅捐稽徵處大屯分處申報土地增值稅
      及契稅，核定土地增值稅計十六萬六千三百四十五元，參加人於同年八月八日
      由郵局提領同金額款項至訴外人台中縣大里市農會繳納，另契稅計四千六百九
      十二元，由代書墊款後八月十日一併交付所有代墊款，同年八月十七日將系爭
      不動產登記予參加人名下。迄至九十一年九月，因當年度地價稅即將開徵，申
      請減免地價稅之截止日將屆，被告戊○○於九月十五日將系爭不動產清理至可
      供聚會使用，符合減免規定之情況，並於同月十六日請訴外人大里市公所清潔
      隊以卡車將廢棄物清運，次日正式將系爭不動產交付教會使用，九月十七日申
      請自來水復水。
  二、證人黃玉燁到庭結證述略以：在被繼承人去世幾日前的某個星期日探視他，當
      時是因為被繼承人狀況不太好，加上其都有參與教會聚會，所以表達他有一間
      房子空在那裡，他想奉獻。等語（詳見九十一年八月十三日筆錄）；證人張美
      雲亦到庭結證稱略以：當時是參加人職員趙添福先生委託辦理的，當時隨同戊○○到達醫院，戊○○介紹我給被繼承人先生，告訴他我是教會派來要辦理系
      爭不動產的事情，要用買賣方式，被繼承人他有說好，也有點頭、揮手，當時
      他意識很清楚等語（詳見九十一年四月三十日筆錄）；另證人張秀麗到庭結證
      略以：系爭不動產買賣聽戊○○轉述，因被繼承人為基督徒，願意將土地房子
      奉獻給教會，而我個人是負責教會財務的，該筆土地增值稅十六萬多元是由參
      加人支付的等語（詳見九十一年九月十二日筆錄），顯見被繼承人確實係以贈
      與之意將系爭不動產所有權移轉予參加人。
  三、復據　鈞院向財政部台灣省中區國稅局大屯稽徵所函詢結果，系爭不動產之移
      轉，並無支付價款事實，且按土地稅法第五條第一項第三款規定：土地為無償
      移轉者，土地增值稅之納稅義務人為取得所有權之人。是以，若土地為贈與者
      ，納稅義務人即為「受贈人」。而本件土地增值稅悉由參加人參加人負擔，已
      如前所述，更足證系爭不動產之移轉實為「贈與」而非「買賣」無疑。
　參、證據：提出下列證物為證：
（一）被告戊○○之申請書正本乙份。
（二）台中縣稅捐稽徵處土地增值稅繳款書四份、參加人大里教會支出報告單二份、
      土地所有權狀四份、參加人大里教會支出報告單二份、台灣自來水公司各項費
      款扣抵聯二份（均為影本）。
（三）土地買賣所有權移轉契約書、代墊費用明細、台中縣稅捐稽徵處契稅繳款書、
      建物所有權狀、參加人收支報告表、請款明細表、台中縣政府地政規費徵收聯
      單、大里草湖郵局客戶歷史交易資料乙份、大里市清潔隊收據（均為影本）各
      乙份。
戊、本院依職權：
（一）向台中縣大里市戶政事務所調閱被繼承人之歷次申請（變更）印鑑登記暨印鑑
      證明申請書及相關資料。
（二）向台中縣大里市地政事務所調閱台中縣大里市○○街五二巷三號暨八十九年八
      月十三日過戶之相關資料及前開建物基地申請補發權狀之相關申請資料。
（三）向財政部台灣省中區國稅局大屯稽徵所函查被繼承人與參加人間之系爭不動產
      若分別以「買賣」、「贈與」方式之課稅相關資料。
（四）向台中縣大里市公所函詢系爭不動產若分別以「買賣」、「贈與」之課稅相關
      資料。
（五）向台中縣稅捐處大里分處函詢系爭不動產若分別以「買賣」、「贈與」之課稅
      相關資料。
（六）向中央信託局台中分公司函詢被繼承人所遺如附表編號四之股票，目前之餘額
      、股價及市值等相關資料。
（七）向大里草湖郵局調閱被繼承人所設帳號（00000000000000號）
      全部存款餘額及自八十九年二月十五日至九十三年一月十五日之交易明細相關
      資料。
（八）向第一商業銀行股份有限公司調閱被繼承人所設帳號（0000000000
      0號）全部存款餘額及自八十九年二月十五日至九十三年一月十五日之交易明
      細相關資料。
（九）函請大里仁愛醫院就被繼承人於死亡前二個月內之意識是否清楚等情事為診療
      說明。
    理　　由
甲、程序部分
　　按就兩造之訴訟有法律上利害關係之第三人，為輔助一造起見，於該訴訟繫屬中
    ，得為參加。民事訴訟法第五十八條第一項定有明文。本件參加人主張，雙方之
    被繼承人於生前將系爭不動產過戶在參加人名下，其本意是要「贈與」給參加人
    ，惟因雙方考量土地增值稅過高，為節省稅金，乃改採以「買賣」方式過戶至參
    加人名下，因此並無買賣系爭不動產之合意，實為贈與，茲原告主張系爭不動產
    書面所書之買賣價金二百三十五萬一千九百七十八元，亦為遺產，如法院判決原
    告勝訴，參加人即有被請求給付上開價金之虞，參加人顯為法律上利害關係人，
    核其所述，為法之所許，合先敘明。
乙、實體部分
壹、雙方不爭執之事實：
一、雙方被繼承人於八十九年八月十五日死亡後，遺有如主文第一項（一）（二）所
    示之遺產，原告丁○○曾於八十九年八月十三日以大里郵局第七六四號存證信函
    通知被告二人就繼承被繼承遺產之分割事宜出面協商，未能達成協議。被繼承人
    就其所遺之遺產並未以遺囑限定不得分割，亦無約定分割方法，雙方就遺產之分
    割無法達成協議。
二、被繼承人生前於八十九年七月十三日將系爭不動產，以「買賣」為原因，全部出
    賣予參加人，價金二百三十五萬一千九百七十八元，同年八月十七日完成所有權
    移轉登記與參加人，而買受人至今迄未支付價金與被繼承人或各繼承人。
三、被繼承人於八十九年六月二十六日因腸胃不適至大里仁愛醫院醫治，經醫生診斷
    為腸壞死，而於同年月二十七日開刀，不料引發器官衰竭，在加護病房住了幾天
    ，其間被告戊○○受被繼承人之委任，於同年六月二十九日與七月三日將被繼承
    人於中央信託局帳號第一００二九之九號集保帳戶內南亞股票三萬一千股賣出，
    領走部分股款一百九十一萬元；且於同年六月二十八日與七月四日、五日、六日
    將被繼承人於大里草湖郵局活期儲蓄存款中存款三十萬六千元分次領走，合計領
    取二百二十一萬六千元。扣除被繼承人住院期間之看護費九萬零四百元、住院雜
    費一萬二千四百五十元、醫藥費一萬四千四百元、病房費四萬六千元及喪葬費用
    五十六萬五千六百七十元外，尚剩餘一百四十八萬七千零八十元，屬於受任人處
    理委任事務所剩餘之金錢。
四、被告戊○○曾於八十八年七、八月間向原告辛○○借貸九十萬元。
五、被告戊○○曾於八十九年八月二十九日轉帳交付原告辛○○九十萬元。
貳、本件之爭點：
一、被繼承人生前（八十九年七月十三日）將系爭不動產以「買賣」為原因移轉登記
    所有權予參加人，其移轉原因究為買賣或贈與？
二、被繼承人生前是否曾委任被告戊○○執行交付原告辛○○九十萬元及訴外人甲○○、丙○○、被告乙○○各二十萬元之死因贈與款項？
參、法院之判斷：
一、被繼承人生前（八十九年七月十三日）將系爭不動產以「買賣」為原因移轉登記
    所有權予參加人，其移轉原因應為買賣之法律關係。
    本件原告主張系爭不動產移轉之原因為買賣契約之法律關係，被告及參加人均主
    張係贈與，按諸舉證責任之法則，對此有利於被告及參加人之事實，被告及參加
    人負有舉證之責。經查：
（一）被告及參加人抗辯：被繼承人係參加人之教友，亦曾接受受洗，被繼承人就系
      爭不動產之處分，實為奉獻非屬買賣。然迄訴訟終結前，被告及參加人未能提
      出被繼承人為參加人之教友或已接受受洗之證明。況被繼承人本身有配偶及六
      個子女，衡情不致於不顧妻子、子女之利益，將所有不動產無償贈與參加人。
（二）被告及參加人又抗辯：被繼承人同意將系爭不動產贈與教會之意思表示時，除
      被告戊○○外，尚有被告乙○○、訴外人丙○○及教會多位兄弟姐妹在場觀聞
      等語云云。然乙○○為當事人一造，與被告戊○○利害關係一致，丙○○僅提
      出書面證明書，惟為原告所否認，又未能到院證明，亦難採信。至教會多位弟
      兄在場部分，固據證人黃玉燁到院證稱略以：曾聽被繼承人表示其有一間房子
      空著，他想奉獻等語，因被繼承人被繼承人在住院前，一直都住在系爭不動產
      內，該房屋既非空屋，何來有空屋奉獻可言。至代書張美雲雖證稱其曾聽教會
      之人提及被繼承人欲贈與系爭不動產，惟既屬聽聞他人轉述，為傳聞證據，不
      具證據能力，亦難為被告有利之證明。
（三）被告及參加人另抗辯：會以買賣方式為之，係為節稅目的為之。因可享受法令
      賦予一生一次自用住宅優惠稅率課徵土地增值稅之權益，故將系爭不動產基於
      被繼承人贈與參加人之真意，而以買賣之形式為之，並約定由參加人負擔一切
      買賣所需之稅捐與費用，屬附有負擔之贈與（負擔即指過戶時所需之稅賦由受
      贈人參加人繳清）。惟如系爭不動產如實為贈與，已於八十九年八月十七日移
      轉登記完畢，何以迄九十一年九月十七日始將房屋交付參加人，且交付前電費
      仍由被繼承人帳戶內支付，有違常情。
（四）被告再抗辯：如非生前贈與，何以會在被繼承人病危時始倉促為之云云。惟被
      告戊○○雖辯稱，因辛○○已知悉被繼承人有意將系爭不動產贈與參加人，因
      而提出如願代為消償銀行借款九十萬元，其願提供名下不動產（即原告辛○○
      現住處）供辛○○住到百年之後，而上開借款事實發生於八十八年七月二日、
      同年八月二十三日，早於本件被繼承人辦理系爭不動產移轉登記予參加人時間
      （八十九年七月十三日）近一年左右，在一年時間內，如被繼承人確有意將系
      爭不動產贈與參加人，當有充分時間辦理手續，而不待被繼承人已病危之際始
      為之，故被告所辯移轉原因為贈與，否則怎可能於被繼承人生病期間匆促完成
      系爭不動產之買賣，即無足採。
（五）況依被告及參加人上開抗辯，系爭不動產移轉之原因事實經過，性質上係被繼
      承人與參加人通謀虛偽為買賣之意思表示，實係隱藏附有負擔之贈與行為。則
      被告戊○○既為實際執行系爭不動產過戶事宜者，其身為稅務人員，對相關稅
      捐法令知之甚詳，對於此種通謀虛偽買賣而隱藏贈與之法律行為，當知應以訂
      立私契或口授遺囑方式為之，或通知配偶、所有子女或具公信力之社會人士到
      場為證，以昭公信，所稱為節稅目的而以自用住宅買賣方式為之，尚乏依據。
二、被繼承人生前未曾有委任被告戊○○執行給付原告辛○○九十萬元、被告乙○○
    二十萬元之死因贈與款項之事實。
（一）按當事人主張有利於己之事實者，就其事實有舉證之責任。民事訴訟法第二百
      七十七條前段定有明文。本件被告戊○○於八十九年八月二十九日轉帳交付原
      告辛○○九十萬元，已如前述。被告戊○○主張前揭九十萬元係被繼承人生前
      交待處理，因被繼承人擬將其名下系爭不動產贈與參加人，因而交待被告自處
      分股票所得中給付原告辛○○上開九十萬元；又乙○○因育有二子，因而交待
      給付乙○○二十萬元，惟為原告所否認，對此有利於被告之事實，被告負有舉
      證之責任。經查：
  １、被告主張，被繼承人於生前業將系爭不動產贈與給參加人，伊為對其配偶即原
      告辛○○有所補償，乃交待被告戊○○於其死後將遺產中之現金九十萬元分配
      予原告辛○○，合乎人情之常等語，惟為原告所否認。次查，原告對於被告主
      張九十萬元係被繼承人生前所為死因贈與，對原告辛○○並無不利，至原告己○○、丁○○雖為被繼承人之養子女，與被告間係屬同母異父之手足關係，但
      為原告辛○○之親生子女，對此有利於原告辛○○之事實，應無反對之必要（
      原告可一面同意被告之主張，一面又否認被告戊○○主張其提供其名下不動產
      即原告辛○○現住處至往生之日作為原告辛○○借款九十萬元之對價）。且雙
      方被繼承人之繼承人尚有原告丁○○、己○○及被告戊○○，被繼承人何以未
      考量前開三人之繼承權，獨惠原告辛○○及被告乙○○？尤其若如被告戊○○
      所述，其於被繼承人罹病期間，一直隨侍在側，則被繼承人在分配前開一百五
      十萬元時，又豈有可能分文未給被告戊○○？且被繼承人被繼承人生前何以能
      得知住院時及往生後之一切開支，並將剩餘款項一百五十萬元為「十分剛好」
      之分配？是在被告未能提出其他積極證據證明前，尚難遽認被繼承人生前確有
      交待被告戊○○自遺產中給付原告辛○○九十萬元之事實。
  ２、又被告戊○○主張，其按被繼承人遺願執行交付原告辛○○等人一百五十萬元
      乙事，性質上係執行被繼承人生前所為死因贈與之事項（依被告戊○○所述，
      ，被繼承人既未以遺囑之書面法定方式為之，性質上為死因贈與），死因贈與
      契約雖非法所明定，惟學說及實務均承認之（最高法院八十八年度台上字第九
      一號判決參照）（學者史尚寬　債法各論上冊　第一三六頁　七十年七月版）
      （學者鄭玉波　民法債篇各論上冊　第一六九頁　七十四年十月版參照）。被
      告戊○○既為死因贈與契約之執行人，死因贈與性質上應準用遺贈之規定（學
      者鄭玉波　民法債篇各論上冊　第一六九頁　七十四年十月版參照），故死因
      贈與執行人應準用遺囑執行人之規定，而遺囑執行人為繼承人之代理人 (民法
      第一千二百十五條第二項參照)，遺囑執行人與為遺產主體之繼承人間，立於
      類似委任之法律關係，其執行職務得類推適用委任之規定 (學者史尚寬　繼承
      法論　第五四七頁　六十九年十月版）。從而被告戊○○既為死因贈與契約之
      執行人，自應類推適用民法第五百四十一條第一項規定，負有交付因執行事務
      所取得金錢即九十萬元予委任人（全體繼承人）之義務。
（二）被告另主張，被繼承人生前交待自遺產中給付二十萬元贈予乙○○，惟為原告
      所否認。就此有利於被告之事實，被告負有舉證之責。被告雖主張，因乙○○
      育有二子，因而被繼承人有此死因贈與之意。惟查除（一）所述外，雙方除原
      告辛○○均為被繼承人子女，依原告與被告於本院所為陳述，被繼承人生前，
      沒有對誰較親，家中有事，子女中何人有空，就找何人辦理，其病發住院由被
      告戊○○送去醫院，住院期間子女有空均會去照顧（詳見九十二年七月八日、
      九十二年八月五日筆錄），難認被繼承人生前對何人有特別寵愛，則其是否在
      大限將近之際，特別交待被告戊○○給付乙○○二十萬元，而不及其他在臺子
      女，實值懷疑。從而，就被告所指交付二十萬元予乙○○部分，被告未能證明
      ，仍應認屬遺產分割之標的。被告戊○○就該部分因死因贈與取得之金錢，自
      有類推適用民法第五百四十一條第一項之規定交付委任人（全體繼承人）二十
      萬元之義務。
三、被繼承人生前曾有委任被告戊○○執行死因贈與大陸子女丙○○、甲○○各二十
    萬元之事實。
　　本件被告戊○○於八十九年八月二十九日轉帳交付被繼承人大陸子女甲○○、丙○○各二十萬元之事實，業據提出匯款單影本五份為證，為原告所不爭執，堪信
　　為真實。被告主張前揭款項係被繼承人生前交待處理之事項，惟為原告所否認，
　　就此有利於被告之事實，被告負有舉證之責任。經查：
（一）訴外人丙○○、甲○○係被繼承人來臺前在大陸地區所生之子女，於兩岸通航
      之後，被繼承人即經常寄錢予在大陸地區之訴外人丙○○、甲○○二人，業據
      原告辛○○自認在卷（詳見九十二年七月八日筆錄），則被繼承人在過世前將
      其身後財產預留部分予在大陸地區之二名子女，以免其過世後，在臺之繼承人
      不願讓丙○○、甲○○二人繼承，損及其二人權益，並生訟累，符合人情之常
      。
（二）況訴外人丙○○、甲○○二人雖與被告戊○○同為被繼承人之子女，但為同父
      異母之兄妹、姐妹關係，在分隔數十年未見面情形下，如非政府政策開放兩岸
      可以往返探親，被告戊○○亦可能無法得悉其父被繼承人在大陸地區尚有二名
      子女仍生存；而於彼此並不熟悉，且無親情相連繫之情形下，面對被繼承人所
      遺留之財產，如非被繼承人生前已有將財產預為分配之意，被告戊○○大可將
      被繼承人所遺留之財產由在臺之全體繼承人加以分配，被告戊○○亦可藉此分
      得部分遺產，然實際上被告戊○○確係於被繼承人往生後，分別匯款予訴外人
      丙○○、甲○○各二十萬元，應係執行被繼承人死因贈與之事務，依民法第四
      百零六條規定，既經受贈人丙○○、甲○○允受，死因贈與契約合法有效成立
      ，被告戊○○立於死因贈與執行人之地位予以執行完畢，洵屬有據。
（三）綜上所述，被告戊○○執行被繼承人死因贈與之數額為四十萬元後，尚餘一百
      零八萬七千零八十元，應返還委任人（全體繼承人），而上開一百零八萬七千
      零八十元之返還請求權，依其性質得予分割，爰依法判決如主文第一項（四）
      所示。
四、按繼承人得隨時請求分割遺產，民法第一千一百六十四條定有明文，所謂遺產分
    割，係以遺產為一體，整個的為分割，而非個別財產之分割。再者，終止遺產之
    公同共有關係，應以分割方式為之，將遺產之公同共有關係終止改為分別共有關
    係，性質上屬於分割遺產方法之一。遺產之繼承，因被繼承人死亡而開始，民法
    第一千一百四十七條定有明文。各繼承人在分割遺產前，對於遺產全部為公同共
    有。其分割依民法第八百三十條第二項之規定，依分別共有物分割之規定以原物
    分配或變賣分割為之，究為依何種方式為適當，法院有自由裁量之權，不受任何
    共有人主張之拘束。又共有人因共有物分割之方法不能協議解決，而提起請求分
    割共有物之訴，應由法院依民法第八百二十四條命為適當之分配，不受任何共有
    人主張之拘束，及不得以原告所主張分割之方法不當，遽為駁回分割共有物之訴
    之判決。復按遺產繼承人，除配偶外，依左列順序定之：一、直系血親卑親屬。
    二、父母。三、兄弟姊妹。四、祖父母，民法第一千一百三十八條定有明文。同
    一順序之繼承人有數人時，按人數平均繼承。又配偶有相互繼承遺產之權，其應
    繼分，依左列各款定之：一　如與第一千一百三十八條所定第一順序之繼承人同
    為繼承時，其應繼分與他繼承人平均。二　與第一千一百三十八條所定第二順序
    或第三順序之繼承人同為繼承時，其應繼分為遺產二分之一。三　與第一千一百
    三十八條所定第四順序之繼承人同為繼承時，其應繼分為遺產三分之二。四　無
    第一千一百三十八條所定第一順序至第四順序之繼承人時，其應繼分為遺產全部
    。民法第一千一百四十一條、第一千一百四十四條分別定有明文。本件被繼承人
    遺產範圍如附表所示，有如前述。而依附表編號一、二、三遺產之性質，係被繼
    承人對於各該金融機構之消費寄託物返還請求權，編號四為寄託物返還請求權，
    編號五、六為債權請求權，依其性質均得分割。又除原告辛○○為被繼承人配偶
    外，其餘當事人為被繼承人之子女，為前開法條所定第一順位法定繼承人，第一
    順位法定繼承人與配偶共同繼承時，其應繼分按其人數平均繼承，是以雙方之應
    繼分均為五分之一。從而雙方共同繼承如附表編號一、二、三、四、五所示之遺
    產應予分割，其分割方法按雙方應繼承分各五分之一之比例平均分配之，爰依法
    判決如主文第一項。另被告戊○○既受被繼承人委託執行處分股票及存款，處理
    生前住院費用、往生後喪葬費用及死因贈與之事項，則其受任後，在受任事項範
    圍內取得剩餘之金錢、孳息或物品，依民法第五百四十一條第一項之規定，自有
    返還委任人（全體繼承人）之義務，附表編號六之遺產，亦得予分割，爰依法判
    決如主文第二項。原告聲請供擔保請准宣告假執行，於二十一萬七千四百一十六
    元範圍內為有理由，爰酌定相當金額准予假執行，逾此部分之請求，其假執行失
    所依據，應予駁回。至聲明人參加被告方面為訴訟，參加部分為無理由，有如前
    述，爰依法判決如主文第四項所示。
五、又向金融機構請求返還上開款項、股票及利息、股息，依金融機構規定，必須提
    出存款或股票集保繼承申請書，並檢具原存款或集保證件、死亡證明書，遺產稅
    繳稅證明書、繼承系統表」等資料，由各繼承人簽名用印，始能辦理領款或領取
    上市公司股票手續。雖依最高法院八十年度第一次民事庭會議決定：「不動產共
    有人之一人或數人，訴請分割共有物，同時請求對造協同辦理分割登記者，法院
    於判准原物分割時，對於請求協同辦理令割登記，並請交付分得土地部分，是否
    應併准許，本院六十六年度第三次民庭庭推總會議決定事項應否變更。決定：不
    動產共有人中之一人或數人訴請分割共有物，經法院判准為原物分割確定者，當
    事人之任何一造均得依該確定判決單獨為全體共有人申請分割登記。毋待法院特
    為判命對造協同辦理分割登記而後可︵參看土地登記規則第二十六條第四款、第
    八十一條規定︶。故共有人中之一人或數人訴請命對造協同辦理分割登記部分係
    欠缺權利保護要件，法院於判准為原物分割時，應將該部分之訴予以駁回，其併
    訴請對造交付分得之土地者，依同一法理，亦應駁回。本院六十六年度第三次民
    庭庭推總會議決定事項應予變更。」等語。然本件，向金融機構辦理「存款或上
    市公司集保股票繼承申請手續」及「領款或領取上市公司股票手續」，與請求對
    造協同辦理不動產分割登記之情形，並不相同，且存款返還權利或返還上市公司
    股票之繼承及分配與土地之分割，並不相同，亦無準用土地登記規則第二十六條
    第四款、第八十一條規定之可能，故上開最高法院八十年度第一次民事庭會議決
    定事項，與本件並無適用之餘地。依上開說明，兩造共同繼承如主文第一項（一
    ）（二）所示之遺產應予分割，雙方權利範圍各自為五分之一，依金融機構規定
    ，兩造行使被繼承人對各該金融機構之消費寄託物或寄託物返還請求權時，應先
    辦理繼承申請手續後，始得按其分割後之權利範圍辦理提款或領取上市公司股票
    手續，從而原告請求被告等應協同原告向各該金融機構辦理「存款或上市公司集
    保股票繼承申請手續」及「領款或集保股票領取手續」，為有理由，應予准許。
六、又分割遺產之訴，係必要共同訴訟，原告、被告之間本可互換地位，本件原告起
    訴雖於法有據，但被告之應訴實因訴訟性質所不得不然，故所為抗辯自為伸張或
    防衛權利所必要，是以本院認本件之訴訟費用應由雙方依分得遺產之比例分擔較
    為公允，爰諭知如主文第二項所示。
訴訟費用負擔的依據：民事訴訟法第八十一條第二款、第八十五條第一項前段、第七
十八條。
中　　　華　　　民　　　國　　九十三　　年　　　七　　　月　　　十三　　日
                                    臺灣臺中地方法院家事法庭
~B法　　　官　陳學德
右為正本係照原本作成
如對本判決上訴須於判決送達後二十日內向本院提出上訴狀
中　　　華　　　民　　　國　　九十三　　年　　　七　　　月　　　十三　　日
~B法院書記官
~FO
附表：
一、台中大里草湖郵局郵局活期儲蓄存款第00000000000000帳號之存
    款新台幣二千七百五十元暨判決確定前所生利息之消費寄託物返還請求權。
二、中央信託局活期存款第00000000000000帳號之存款新台幣五千一
    百三十八元及判決確定前所生利息暨判決確定前台中商業銀行股份有限公司、遠
    東商業銀行股份有限公司、南亞塑膠股份有限公司所配發之股利之消費寄託物返
    還請求權。
三、第一商業銀行活期存款第00000000000帳號之存款新台幣四萬零三百
    四十一元暨判決確定前所生利息之消費寄託物返還請求權。
四、中央信託局台中分局集保帳號一００二九之九之台中商業銀行股份有限公司股票
    四萬五千股、遠東國際商業銀行股份有限公司股票一萬一千九百五十三股、南亞
    塑膠工業股份有限公司股票五百五十一股，暨各該上市公司判決確定前所配之股
    票股息之寄託物返還請求權。
五、被繼承人出售系爭不動產，對參加人新台幣二百三十五萬一千九百七十八元之買
    賣價金請求權。
六、被繼承人對被告戊○○新台幣一百零八萬七千零八十元之交付金錢物品孳息請求
    權。
